【裁判字號】    90,台上,878
【裁判日期】    900524
【裁判案由】    拆屋還地
【裁判全文】
最高法院民事判決                                  九十年度台上字第八七八號
    上  訴  人  乙○○
    被 上訴 人  甲○○
右當事人間請求拆屋還地事件，上訴人對於中華民國八十八年十二月七日台灣高等法
院第二審判決（八十八年度重上字第一○四號），提起上訴，本院判決如左：
    主  文
原判決關於駁回上訴人就其按月給付被上訴人新台幣壹萬仟貳佰貳拾柒元之上訴，
及該訴訟費用部分廢棄，發回台灣高等法院。
其他上訴駁回。
第三審訴訟費用關於駁回其他上訴部分，由上訴人負擔。
    理  由
本件被上訴人主張：坐落台北縣板橋市○○段八八三地號、面積二百六十三平方公尺
及同所八五八地號、面積三十四平方公尺等二筆土地，係伊與訴外人王木桂所共有，
伊之應有部分均為三分之二。上訴人無任何權源，竟占用其中如第一審判決附圖（下
稱附圖）所示Ａ、Ｂ、Ｃ部分之土地（下稱系爭土地），搭建鐵皮停車場及磚造房屋
，致伊每月受有相當於租金之損害新台幣（下同）一萬三千二百二十七元等情，爰依
所有物返還請求權、侵權行為之損害賠償請求權及不當得利返還請求權之法律關係，
求為命上訴人將系爭土地上之鐵皮停車場、磚造房屋拆除，將土地返還予伊及其他共
有人；並自訴狀繕本送達翌日起至返還土地之日止，按月給付伊一萬三千二百二十七
元之判決（被上訴人超過上開部分之金錢請求，經第一審法院判決其敗訴後，未據聲
明不服）。
上訴人則以：伊於四十三年間即向上開八八三、八五八地號土地之所有人王富本（原
名王阿本）及被上訴人承租該土地興建鐵皮停車場、磚造房屋居住迄今。伊與被上訴
人間就系爭土地既有不定期租賃契約存在，自非無權占有等語，資為抗辯。
原審維持第一審所為被上訴人勝訴部分之判決，駁回上訴人之上訴，係以：前開八八
三、八五八地號土地為被上訴人及訴外人王木桂所共有，被上訴人之應有部分均為三
分之二，上訴人占有該土地內如附圖所示Ａ、Ｂ、Ｃ部分，並於其上搭建鐵皮停車場
及磚造房屋使用，面積共一百九十二平方公尺等事實，有兩造不爭執之土地登記簿謄
本、照片、第一審勘驗筆錄及台北縣板橋地政事務所之土地複丈成果圖（即附圖）可
稽。上訴人雖以其非無權占有系爭土地等情詞為抗辯，惟共有土地全部或一部之出租
，係屬民法第八百二十條第一項所定之管理行為，除契約另有訂定外，應由共有人全
體為之。如共有人中之一人未經他共有人之同意，將共有土地之全部或一部出租他
人，對於他共有人不生效力。經查系爭土地於四十三年間，其共有人計有十一人，上
訴人謂伊自四十三年起即承租系爭土地云云，自應就系爭土地共有人全體同意出租之
有利於己之事實負舉證責任，第其均未能舉證以實其說。縱上訴人提出五紙收據，證
明其與被上訴人間就系爭土地確有不定期租賃關係存在，且出具該收據之證人林朝陽
、王木桂就收據所載渠等分別於五十三年六月十六日、九月二十九日、六十二年十月
二十三日、十月三十一日及六十四年四月一日曾向上訴人收取現款，該收據為真正之
事實，亦證述屬實，然證人林朝陽、王木桂既均否認有與上訴人訂立租約，並陳稱所
收款項係作繳稅之用非收取租金等語，參以五十三年及六十二年間，林朝陽、王木桂
均非系爭土地之共有人，渠等竟以「代收人」、「管理人」名義或未表明身分而向上
訴人收取款項，上訴人復未證明渠等為系爭土地全體共有人之代理人等情，該二證人
之行為，即難採為兩造間有租賃關係存在之證明。至六十四年間，王木桂固為共有人
之一，但上訴人就王木桂於六十四年四月一日向上訴人收取「六十三年度地租六百八
十元」一事，並未證明王木桂已得另一共有人即被上訴人之同意，自亦無從據以認定
兩造間確有租賃契約存在。再參酌自六十四年起，迄今二十餘年，上訴人未曾繳納租
金予被上訴人及其他共有人，益證系爭土地無出租予上訴人之事實，上訴人之抗辯為
不可採。堪認上訴人占有、使用系爭土地，並無正當權源。其無正當權源，而占有、
使用被上訴人及其他共有人共有之系爭土地，搭蓋鐵皮停車場及磚造房屋，被上訴人
依民法第七百六十七條、第八百二十一條前段規定，請求上訴人拆除附圖所示Ａ、Ｂ
、Ｃ部分土地上之鐵皮停車場及磚造房屋等地上物，將該土地返還予被上訴人及其他
共有人，於法有據，應予准許。又因故意或過失，不法侵害他人之權利者，負損害賠
償責任。無法律上之原因而受利益，致他人受損害者，應返還其利益。民法第一百八
十四條第一項、第一百七十九條前段分別定有明文。上訴人無權占有、使用系爭土地
一百九十二平方公尺，侵害被上訴人及共有人之所有權，致被上訴人及共有人受有相
當於租金之損害，而上訴人則受有相當於租金之利益，依上開法條規定，上訴人應賠
償損害及返還所受利益。查系爭土地位處台北縣板橋市○○路之鬧區，申報地價每平
方公尺一萬二千四百元，上訴人於其上搭建鐵皮屋充當停車場出租收取租金，茲參照
土地法第九十七條規定，以申報地價百分之十計算被上訴人所受損害及上訴人所受利
益，尚稱相當。則上訴人每月受有相當於租金之利益共為一萬九千八百四十元，以被
上訴人於系爭土地之應有部分為三分之二，核算結果，被上訴人每月所受相當於租金
之損害為一萬三千二百二十七元。從而被上訴人基於侵權行為之損害賠償請求權及不
當得利返還請求權之法律關係，請求上訴人自訴狀繕本送達之翌日即八十七年八月四
日起至返還土地之日止，按月給付一萬三千二百二十七元，亦屬正當，應予准許等詞
，為其判斷之基礎。
關於廢棄發回部分（即被上訴人請求上訴人給付損害金部分）：
查被上訴人本於上訴人無權占用系爭土地之同一事實，依據侵權行為及不當得利之法
律關係，請求上訴人賠償損害或返還不當得利（參見一審卷六頁反面、六七頁反面，
原審卷一○七頁），此種重疊的訴之合併，法雖未禁止，但侵權行為及不當得利，係
屬不相容之法律關係，其所生之法律效果自屬有異。法院若認其中一項請求為有理由
，即可為原告勝訴之判決，無須就他項標的更為審判。苟就該數項不相容之標的同時
為原告勝訴之判決，即為法所不許。原審見未及此，遽認被上訴人得本於侵權行為及
不當得利之法律關係，請求上訴人賠償損害、返還不當得利，已有未合。且因侵權行
為而生之損害賠償，其賠償數額之多寡，應視實際所受損害之程度以定其標準，此與
不當得利得請求返還之範圍，應以他方所受之利益為度迥不相侔。原審將之混為一談
，於法亦有違誤。上訴論旨，指摘原判決此部分為不當，聲明廢棄，非無理由。
關於駁回上訴部分（即被上訴人請求上訴人拆除地上物返還土地部分）：
原審就被上訴人請求拆除地上物返還土地部分，為被上訴人勝訴之判決，經核於法並
無違誤。上訴論旨，就此部分指摘原判決不當，求予廢棄，為無理由。
據上論結，本件上訴為一部有理由，一部無理由，依民事訴訟法第四百七十七條第一
項、第四百七十八條第一項、第四百八十一條、第四百四十九條第一項、第七十八條
，判決如主文。
中      華      民      國     九十     年      五      月    二十四    日
                              最高法院民事第七庭
                                  審判長法官  蘇  茂  秋
                                        法官  徐  璧  湖
                                        法官  朱  建  男
                                        法官  曾  煌  圳
                                        法官  李  慧  兒
      右正本證明與原本無異
                                              書  記  官
中      華      民      國     九十     年      六      月     十三     日


司法院資訊處製作；財團法人民間司法改革基金會備份。
